臺灣基隆地方法院民事裁定
111年度消債抗字第1號
抗  告  人  
即  債務人  林孝慈



上列抗告人因消費者債務清理事件聲請更生，對於中華民國110
年10月25日本院110年度消債更字第47號裁定提起抗告，本院合
議庭裁定如下：
    主  文
原裁定除聲請程序費用部分外廢棄。
抗告人林孝慈自民國一百一十一年一月十八日下午五時起開始更
生程序。
命司法事務官進行本件更生程序。
抗告費用由抗告人負擔。
    理  由
一、抗告意旨略以：抗告人除目前所積欠之債務，尚有每月新生
    之利息債務產生，若僅以積欠債權人合迪股份有限公司（下
    稱合迪公司）之債務計算，債務本金為新臺幣（下同）550,
    000元、年利率15%，則每月所衍生之利息高達6,875元，是
    以原審所認定抗告人之清償能力7,877元，扣除前開利息後
    ，抗告人實際上僅餘1,002元可用於清償本金。加之抗告人
    聲請本件更生前，合迪公司表示僅願意接受一次清償所有債
    務本金，一再拒絕與抗告人協商，並持續強制執行抗告人之
    薪資債權，因此，依原審所認定之還款能力，抗告人實需45
    年才可能將所有債務清償完畢。綜上，依抗告人目前之財產
    、信用及勞力（技術）三者總和加以判斷，顯然不足清償債
    務，而有無法清償債務之虞甚明等語。
二、按債務人不能清償債務或有不能清償之虞者，得依本條例所
    定更生或清算程序，清理其債務。債務人無擔保或無優先權
    之本金及利息債務總額未逾新臺幣（下同）1,200萬元者，
    於法院裁定開始清算程序或宣告破產前，得向法院聲請更生
    。債務人對於金融機構負債務者，在聲請更生或清算前，應
    向最大債權金融機構請求協商債務清償方案，或向其住、居
    所地之法院或鄉、鎮、市、區調解委員會聲請債務清理之調
    解，消費者債務清理條例（下稱消債條例）第3條、第42條
    第1項、第151條第1項定有明文。所謂「不能清償」，指債
    務人因欠缺清償能力，對已屆期之債務，全盤繼續處於不能
    清償之客觀經濟狀態者而言。又所謂「不能清償之虞」，係
    指依債務人之清償能力，就現在或即將到期之債務，有不能
    清償之蓋然性或可能性而言。至於債務人之清償能力，則包
    括財產、信用及勞力（技術），並不以財產為限，必須三者
    總合加以判斷仍不足以清償債務，始謂欠缺清償能力而成為
    不能清償。復債務人之清償能力係處於流動性狀態，聲請時
    與法院裁定時之清償能力未必一致，應以法院裁定時為判斷
    基準時（司法院民事廳消費者債務清理條例法律問題研審小
    組民國99年11月29日第二屆司法事務官消債問題研討第4 號
    研審意見參照）。次按法院開始更生程序之裁定，應載明其
    年、月、日、時，並即時發生效力；法院裁定開始更生或清
    算程序後，得命司法事務官進行更生或清算程序，同條例第
    45條第1項、第16條第1項前段亦有明定。
三、經查：
  ㈠抗告人於聲請更生前，曾與最大債權金融機構中國信託商業
    銀行股份有限公司（下稱中國信託銀行）請求共同協商債務
    清償方案，經中國信託銀行以抗告人對於金融機構之債務繳
    款正常，且其收入44,742元於扣除扶養費用等支出後，足以
    負擔對於金融機構之債務，而拒絕協商，致調解不成立因等
    節，經本院依職權調取本院110年度司消債調字第68號卷核
    閱屬實，自堪信抗告人關此主張為真實。另抗告人自承其每
    月平均薪資雖有44,742元，然抗告人主張該薪資於扣除抗告
    人每月必要支出後，雖餘7,887元，然抗告人所負債務每月
    所衍生之利息尚有6,875元，其薪資餘額於扣除每月利息後
    ，僅餘1,002元得以清償本金債務，依此金額，抗告人須經4
    5年始得清償全部債務，故其有不能清償債務之情形，而有
    聲請更生之需要等語。從而，本件所應評估者，乃以抗告人
    目前之全部收支暨其財產狀況，抗告人究否已不能維持人性
    尊嚴之最低生活條件，而有「不能清償債務或有不能清償之
    虞」等情形。
  ㈡抗告人究否不能維持人性尊嚴之最低生活條件，而有「不能
    清償債務或有不能清償之虞」等情形：
　⒈抗告人雖主張其截至抗告人及債權人因本院及本院司法事務
    官通知而陳報債權額之時止，所積欠之無擔保或無優先權之
    「本金及利息債務」，累計已達566,360元，並提出之財產
    及收入狀況說明書、債權人清冊、財團法人金融聯合徵信中
    心當事人綜合信用報告及債務清理條例前置協商專用債權人
    清冊、臺灣士林地方法院民事執行處移轉命令在卷可查（見
    本院110年度司消債調字第68號卷第21至25頁、第29頁、第3
    7頁、第41至49頁、第62至71頁）。惟經本院依職權函詢全
    體債權人關於抗告人目前積欠債務金額，債權人中國信託銀
    行、合迪公司、台新國際商業銀行股份有限公司（下稱台新
    銀行）分別陳報如附表所示之債權，則依上開債權人陳報之
    金額計算，抗告人目前所積欠之無擔保或無優先權之債務總
    額應為525,648元【計算式：(6,664＋28）元＋18,747元＋(490
    ,322＋9,887)元=525,648元】，是本院以此認定抗告人所積
    欠之債務數額，且該數額未逾1,200萬元。
　⒉抗告人之財產及收入狀況：
　⑴抗告人現今名下已無可供變現換價之土地、房屋等財產，業
    據其提出全國財產稅總歸戶財產查詢清單為證（見110年度
    司消債調字第68號卷第59頁）。準此，抗告人現並無足可抵
    充該債務之財產，當可認定。
　⑵抗告人主張其現任職於精華光學股份有限公司，自聲請前置
    調解日起前2年之薪資及獎金收入共計為1,073,803元等語（
    見110年度司消債調字第68號卷第21頁），並提出勞工保險
    被保險人投保資料表、107年度及108年度綜合所得稅各類所
    得資料清單、108年7月至110年6月之薪資單、109年8月至11
    0年9月之員工獎金單存卷足徵（見110年度司消債調字第68
    號卷第73至125頁、110年度消債更字第47號卷第37至62頁、
    第63至73頁），本院審酌客觀上並無足認抗告人陳報不實之
    事證，是抗告人此部分主張，堪可採信。是本院認定抗告人
    平均每月收入為44,742元（計算式：1,073,803元÷24＝44,74
    2元，元以下四捨五入）。
 ⒊抗告人之支出狀況：
 ⑴按債務人聲請更生或清算時所提財產及收入狀況說明書，其表
   明每月必要支出之數額，與本條例第64條之2第1項、第2項規
   定之認定標準相符者，毋庸記載原因、種類及提出證明文件
   ；債務人必要生活費用，以最近一年衛生福利部或直轄市政
   府所公告當地區每人每月最低生活費一點二倍定之。受扶養
   者之必要生活費用，準用第一項規定計算基準數額，並依債
   務人依法應負擔扶養義務之比例認定之，消債條例施行細則
   第21條之1第3項、消債條例第64條之2第1、2項定有明文。抗
   告人主張其目前每月個人生活必要支出15,946元、支出長女
   周○琳扶養費7,973元、父親林○強扶養費12,946元等情，依周
   ○琳扶養義務人2人及林○強扶養義務人1人核算後，抗告人主
   張個人生活必要支出15,946元及長女周○琳扶養費、父親林○
   強扶養費12,946元，合於衛生福利部公告臺灣省110年度最低
   生活費標準之1.2倍，堪以採信，故抗告人每月必要支出為36
   ,865元（計算式：抗告人生活必要支出15,946元+子女扶養費
   7,973元+父親扶養費12,946元=36,865元）。是於扣除抗告人
   每月必要性支36,865元後，抗告人僅餘7,877元（計算式：44
   ,742元-36,865元＝7,877元）得以清償前揭債務。
 ⑵承前，抗告人無擔保或無優先權之本金及利息債務，累計已達
   525,648元，其中每月新增之利息債權部分至少為6,855元（
   其計算式詳如附表）。而抗告人每月可處分所得於繳付每月6
   ,855元之利息後，僅餘1,022元（計算式：7,877元－6,855＝1,
   022元），如以此金額償還上開本金525,648元，抗告人至少
   需515個月即43年（計算式：525,648元÷1,022元÷12＝43，小
   數點以下無條件進位），始得清償完畢。而抗告人為77年1月
   出生，現已34歲，43年以後，抗告人已77歲，抗告人就令勉
   力清償，前揭債務亦非抗告人於屆齡退休以前所得清償完畢
   ，且於屆齡退休以後，抗告人亦必頓失依靠而無維生能力。
   本院互核勾稽上情以觀，堪認抗告人客觀上確有不能清償債
   務之虞，而有藉助更生制度調整其與債權人間之權利義務關
   係俾重建其經濟生活之必要。
四、綜上所述，抗告人係一般消費者，且有不能清償債務或有不
    能清償之虞之情形，所負無擔保、無優先權之本金及利息債
    務未逾1,200萬元，並已聲請調解，然未成立，且未經法院
    裁定開始清算程序或宣告破產，此外，查無抗告人有消債條
    例第6條第3項、第8條或第46條各款所定駁回更生聲請之事
    由存在，則抗告人聲請更生，應予准許。原裁定駁回本件更
    生之聲請，抗告意旨指摘原裁定不當，求予廢棄，應認為有
    理由，自應由本院將原裁定廢棄，並依上開規定命司法事務
    官進行本件更生程序，爰裁定如主文所示。
五、債務人於更生程序開始後，應禁止貪圖享受、節制慾望，避
    免支出與其收入顯不相當之不必要花費，並提出足以為債權
    人會議可決或經法院認為公允之更生方案供為採擇，而司法
    事務官於進行本件更生程序、協助債務人提出更生方案時，
    亦應依社會常情及現實環境衡量債務人之償債能力，並酌留
    其生活上應變所需費用，進而協助債務人擬定允當之更生方
    案，始符消債條例重建債務人經濟生活之立法目的，附此敘
    明。
六、據上論結，本件抗告為有理由，爰依消債條例第15條、第16
    條第1項、第45條第1項，民事訴訟法第492條前段、第79條
    ，裁定如主文。
中　　華　　民　　國　　111 　年　　1 　　月　　18　　日
                  民事庭審判長法　官  黃梅淑
　　　　　　　　　            法　官  曹庭毓
　　　　　　　　　　　　　　　法　官  周裕暐
以上正本係照原本作成。
本件裁定不得抗告。 　　　　　　　　　　　　　　　
中　　華　　民　　國　　111 　年　　1 　　月　　19　　日
　　　　　　　　　            書記官  謝佳妮
　　　　　　　　　
附表：【抗告人聲請更生前尚積欠之無擔保或無優先權之債務】
編號 債權人 本金債權 （新臺幣） 利息債權 （新臺幣） 約定 年利率 未來每月新生之利息債權額 備註 ㈠ 中國信託銀行 6,664元 28元 15% 83元 ⒈約定年利率依銀行法第47條之1第2項規定，以15%計算。 ⒉計算式：6,664元×15%÷12≒83元 ㈡ 台新銀行 18,747元 0元 15% 234元 ⒈約定年利率依銀行法第47條之1第2項規定，以15%計算。 ⒉計算式：18,747元×15%÷12≒234元 ㈢ 合迪公司 490,322元 9,887元 16% 6,538元 ⒈約定年利率依合迪公司陳報狀計算（見110年度司消債調字第68號卷第161頁）。 ⒉計算式：490,322元×16%÷12≒6,538元 合計  525,648元  - 6,855元